最　高　行　政　法　院　判　決
　　　　　　　　　　　　　94年度判字第01342號
上　訴　人　乙○○
被 上訴 人　臺北縣政府
代　表　人　甲○○
上列當事人間因水土保持法事件，上訴人對於中華民國92年12月
25日臺北高等行政法院92年度訴字第210號判決，提起上訴，本
院判決如下：
　　主  文
上訴駁回。
上訴審訴訟費用由上訴人負擔。
　　理  由
一、本件上訴人在原審起訴主張：上訴人於91年間承租台北縣林
    口鄉○○○段瑞樹坑小段11地號土地（下稱系爭土地）欲申
    請作為海釣場使用，為趕時效，且因不知法律，未先擬具水
    土保持計畫即花費鉅款興建。迨被上訴人以91年5月16日北
    府農山字第0910230550號處分書處以罰鍰並暫停系爭土地之
    開發申請（下稱第一次處分）後，上訴人即進行補正擬具水
    土保持計畫。不料被上訴人竟不接受，又於91年8月14日以
    北府農山字第0910485091號處分書，處上訴人罰鍰新台幣（
    下同）12萬元並命於2年內暫停系爭土地之開發申請（下稱
    第二次處分），無視上訴人已花費鉅資，可以補正申請而不
    予補正機會，必暫停系爭土地開發申請，顯為裁量權濫用，
    亦違反比例原則。且系爭土地非山坡地，無水土保持法之適
    用，被上訴人據以處罰，亦屬違法。訴願決定未予糾正，同
    屬違法等語。求為撤銷第二次處分及訴願決定之判決（第一
    次處分部分，非本件爭訟標的，不予贅述）。
二、被上訴人則以：系爭土地係屬行政院核定、台灣省政府公告
    之法定山坡地範圍。被上訴人於第一次處分後之91年8月6日
    至現場會勘，查知上訴人未依第一次處分之指示依限改正，
    仍繼續施工設置魚池，舖設水泥地面，違規事實甚為明確，
    被上訴人依法予以裁處，並無不合等語，作為抗辯。
三、原審以：
  （一）系爭土地經前台灣省政府依水土保持法第3條第3款規定
        ，報奉行政院85年1月13日台85農01335號函核定同意列
        為水土保持法之山坡地範圍，前台灣省政府並以85年3
        月6日85府農水字第12314號公告在案，上訴人主張系爭
        土地非屬水土保持法之山坡地，殊無可採。在上開核定
        公告未經撤銷前，仍應受水土保持法之規範。
  （二）上訴人在山坡地內從事開挖整地行為，為水土保持義務
        人，有先擬具水土保持計畫，送請主管機關核定之義務
        。上訴人未先擬具水土保持計畫送請核定，即擅自於系
        爭土地開挖整地、採取土石，前經被上訴人為第一次處
        分裁處：「(1)六萬元罰鍰；(2)應立即停止一切非法開發
        、使用行為；(3)應於挖填地表儘速實施全面植生覆蓋，
        並應於文到日起60日內，完成植生覆蓋率或造林成活率
        達百分之七十以上；(4)系爭土地自第一次處罰處分書送
        達之日起兩年內，暫停開發申請。」
  （三）上訴人未在第一次處分指定期限前，實施全面植生覆蓋
        ，且其植生覆蓋率或造林成活率未達百分之七十以上，
        並設置漁池，舖設水泥地面。被上訴人為第二次處分，
        裁處「(1)12萬元罰鍰；(2)應立即停止一切非法開發、使
        用行為；(3)系爭土地自第一次處罰處分書送達之日起兩
        年內，暫停該地之開發申請。」參照水土保持法第4條
        、第8條第1項第5款、第13條第1項（行為時）、第23條
        第2項暨第33條第1項第2款之規定，並無違誤。
  （四）水土保持法第23條第2項規定：「未依第12條至第14條
        規定之1擬具水土保持計畫送主管機關核定而擅自開發
        者，除依第33條規定按次分別處罰外，主管機關應令其
        停工，得沒入其設施所使用之機具，強制拆除及清除其
        工作物，所需費用，由經營人、使用人或所有人負擔，
        並自第一次處罰之日起二年內，暫停該地之開發申請。
        」依其文義，暫停土地之開發申請，為法律所定應併予
        處罰者，非處分機關所得行使裁量權。上訴人指為非必
        然暫停該地之開發申請云云，不無誤會。又建築法與水
        土保持法規定各異，上訴人主張被上訴人得參照建築法
        第25條第1項及第86條規定，使其於程序上得以補正，
        尚乏依據。本件並無上訴人所稱裁量權違法濫用或違反
        憲法第15條、第23條及行政程序法第7條比例原則之可
        言。
  （五）被上訴人第二次處分中，命暫停系爭土地之開發申請部
        分，與第一次處分中命暫停系爭土地之開發申請部分完
        全相同，縱非被上訴人所稱僅係重申之性質而係重新作
        成之處分，其處分理由及適用法令欄，已引據水土保持
        法第23條第2項規定，且上訴人有未依同法第13條規定
        擬具水土保持計畫送主管機關核定而擅自開發之行為，
        被上訴人處上訴人就系爭土地自第一次處罰處分書送達
        之日起二年內，暫停該地之開發申請，亦屬有據。原處
        分無誤，訴願決定予以維持，亦無不合等情，因而判決
        駁回上訴人之訴。
四、本院經核原判決尚無違誤，進而論斷如下：
  （一）按水土保持法第3條第3款規定山坡地之定義，包括標高
        在100公尺以上，或標高未滿100公尺而其平均坡度在百
        分之五以上，經行政院核定公告之公、私有土地在內。
        係以行政院之核定處分，定是否為山坡地之性質。原判
        決已引據說明系爭土地在行政院核定而公告之山坡地範
        圍，該核定內容並無重大而明顯之瑕疵，難指為無效。
        上訴意旨以該公告為行政命令，牴觸法律而無效等等，
        不無誤會。又依核定公告之內容，台北縣林口鄉全部為
        山坡地，蓋以其標高及坡度平均值為準據，上訴意旨徒
        以系爭土地一隅之地勢，認為標高或坡度未達標準，即
        非山坡地，並不可採。所引台灣高等法院刑事判決理由
        ，不能拘束本案。難謂原判決就系爭土地為山坡地之認
        定，有適用法規錯誤或不備理由之違法。
  （二）水土保持法第23條第2項規定：「未依第12條至第14條
        規定之一擬具水土保持計畫送主管機關核定而擅自開發
        者，除依第33條規定按次分別處罰外，主管機關應令其
        停工，得沒入其設施所使用之機具，強制拆除及清除其
        工作物，所需費用，由經營人、使用人或所有人負擔，
        並自第一次處罰之日起兩年內，暫停該地之開發申請。
        」其規定暫停開發之申請，蓋因擅自開發，已破壞水土
        資源，為使遭破壞之水土資源得以生息回復，符合水土
        保持法第1條規定：「為實施水土保持之處理與維護，
        以保育水土資源，涵養水源，減免災害，促進土地合理
        使用，增進國民福祉」之立法目的，有暫停開發之必要
        。法條規定得沒入其設施所使用之機具，強制拆除及清
        除其工作物，緊接著又規定所需費用由經營人、使用人
        或所有人負擔，最後規定並自第一次處罰之日起兩年內
        ，暫停該地之開發申請。各為不同之事。就沒入其設施
        所使用之機具，強制拆除及清除其工作物而言，主管機
        關有裁量之權，如裁量為之，其費用應由經營人、使用
        人或所有人負擔，即無裁量餘地。至於暫停開發，非並
        得而係並為之，亦無裁量餘地。原判決如此解釋，與法
        條文義並無不合，與立法意旨亦相吻合。上訴意旨指為
        解釋有誤，忽略其主張，有適用法規不當及理由不備之
        違法，亦不可採。從而上訴意旨執以指摘原判決違誤，
        求予廢棄，為無理由，應予駁回。
據上論結，本件上訴為無理由，依行政訴訟法第255條第1項、第
98條第3項前段，判決如主文。
中    華    民    國    94    年    8     月    31    日
                  第五庭審判長法  官　高　啟　燦
                              法  官　蔡　進　田
                              法  官　黃　璽　君
                              法  官　廖　宏　明
                              法  官　楊  惠  欽
以  上  正  本  證  明  與  原  本  無  異
中    華    民    國    94    年    9    月    2      日
　　　　　　　　　　　　　　　書記官　邱　彰　德
